臺灣高等法院刑事判決　　　　　　100年度上更(一)字第189號
上　訴　人　臺灣桃園地方法院檢察署檢察官
上　訴　人
即　被　告　陳永豐
選任辯護人　劉鎮瑋律師
上列上訴人因被告違反水土保持法案件，不服臺灣桃園地方法院
97 年度易字第118號，中華民國98年4月9日第一審判決（起訴案
號：臺灣桃園地方法院檢察署96年度偵字第15295號），提起上
訴，經判決後，由最高法院發回更審，本院判決如下：
    主  文
原判決撤銷。
陳永豐無罪。
    理  由
一、公訴意旨略以：被告陳永豐係位於桃園縣龍潭鄉○○○段65
    4-298、654-299地號之使用人，而上開土地均位於公告山坡
    地範圍內。其於民國96年5月間擬在上址興建墳墓，明知應
    先擬具水土保持計畫，於送請主管機關核定後始得於山坡地
    開發，其同時為上開開發行為之水土保持義務人，惟竟未先
    擬具水土保持計畫書，旋於96年5月初某日起，僱請不知情
    之工人徐昌運、徐昌萬、陳運木及黃麗玉（均已不起訴處分
    確定）在上址開挖表土，將原披覆於土壤表面可發揮保育表
    土之自然原生植物刈除，破壞原地表水源涵養之植物及表土
    ，而毀損水土保持之處理與維護設施。嗣於同年5月31日下
    午4時46分，在上址遭桃園縣政府聯合稽查小組查獲；嗣於
    同年10月29日下午1時50分許，再經同小組會同桃園縣政府
    警察局龍潭分局查獲陳永豐駕駛挖土機於上址開挖，並扣得
    挖土機乙部。因認被告陳永豐違反水土保持法第12條規定，
    未先擬具水土保持計畫而開發山坡地，應依同法第33條第3
    項前段（誤為第33條第1項第2款）論處云云。
二、按犯罪事實應依證據認定之，無證據不得認定其犯罪事實；
    不能證明被告犯罪者，應諭知無罪之判決，刑事訴訟法第
    154條第2項、第301條第1項定有明文。又水土保持法第33條
    第1項規定：「有下列情形之一者，處新台幣6萬元以上30萬
    元以下罰鍰：一、……。二、違反第12條至第14條規定之一
    ，未先擬具水土保持計畫或未依核定計畫實施水土保持之處
    理與維護者，……」，係行政裁罰之規定。而同條第3項前
    段規定：「第1項第2款情形，致生水土流失或毀損水土保持
    之處理與維護設施者，處6月以上5年以下有期徒刑，得併科
    新台幣60萬元以下罰金；……」，則屬行政刑罰之範圍。是
    水土保持法第33條第3項前段之刑罰，以「致生水土流失」
    或「毀損水土保持之處理與維護設施」為其要件，為實害犯
    之一種，必須行為已發生「致生水土流失」或「毀損水土保
    持之處理與維護設施」之實害結果（即有其一或兼有二者）
    ，始依上述規定科以刑罰。又依水土保持法第3條第1款規定
    ：「水土保持之處理與維護：係指應用工程、農藝或植生方
    法，以保育水土資源、維護自然生態景觀及防治沖蝕、崩塌
    、地滑、土石流等災害之措施」以觀，同法第33條第3項所
    稱：「毀損水土保持之處理與維護設施」，應係指「毀損應
    用工程、農藝或植生方法，以保育水土資源、維護自然生態
    景觀及防治沖蝕、崩塌、地滑、土石流等災害之設施」而言
    。而此所謂之「設施」，依文義解釋，係指「設備或措施」
    而言，含有人為施作或設置之意涵。從而，以人為施作之方
    式，例如應用農藝或植生之方法所種植之植物，方屬此所謂
    之「設施」，若係自然原生之植被（即野生之雜草），則非
    屬此所稱「設施」之範疇。否則，於山坡地或森林區內從事
    修築農路或整坡作業，探礦、採礦、鑿井、採取土石、修建
    鐵路、公路、其他道路或溝渠、開發建築用地、設置公園、
    墳墓、遊憩用地、運動場地或軍事訓練場、堆積土石、處理
    廢棄物或其他開挖整地（即水土保持法第12條第1項各款所
    定之行為），均不免破壞山坡地或森林區內土地之原生植被
    。若謂「原生植被」係屬於上揭規定所稱「水土保持之處理
    與維護設施」之範圍，則一旦開挖整地，即構成同法第33條
    第3項前段之罪；而同條第1項行政裁罰之規定無異形同具文
    而無適用之餘地。故依文義解釋、論理解釋及體系解釋，原
    生植被（即野生雜草）應不在同條第3項所稱「水土保持之
    處理與維護設施」之範圍內。
三、本件公訴人認被告陳永豐涉有違反水土保持法犯行，無非係
    以被告陳永豐之供述、證人徐昌運、徐昌萬、陳運木、王麗
    玉、鍾隆發及王士章之證述、桃園縣龍潭鄉○○○段654 之
    298、654之299地號之土地登記第二類謄本、桃園縣大溪鎮
    地政事務所土地所有權狀、桃園縣大溪地政事務所函檢附複
    丈成果圖及現場照片、桃園縣違規使用山坡地案件現場會勘
    紀錄及現場照片等為其主要論據。訊據被告陳永豐固不否認
    其係坐落桃園縣龍潭鄉○○○段654-298、654-299地號之使
    用人，而前述地號土地均是公告的山坡地，於96年5月初，
    有僱請不知情之工人徐昌運、徐昌萬、陳運木、黃麗玉在上
    址開挖修墳，為警查獲，並於同年10月29日下午1時50分許
    ，復經桃園縣政府聯合稽查小組會同桃園縣政府警察局龍潭
    分局查獲其駕駛挖土機於上址開挖，並扣得挖土機乙部之情
    ，惟否認有何違反水土保持法之犯行，並辯稱：伊並不知悉
    開挖山坡地須先擬具水土保持計劃書及辦理水土保持計畫之
    申請，且其所為並沒有毀損水土沒有毀損水土保持之處理與
    維護設施云云。被告之選任辯護人辯護意旨略以：有關水土
    保持法第33條第3項前段之違反同法第12條至第14條規定之
    一，未先擬具水土保持計畫或未依核定計畫實施水土保持之
    處理與維護，致毀損水土保持之處理與維護設施罪，為實害
    犯，以毀損水土保持之處理與維護設施之結果為必要，是被
    告上述行為，是否成立該罪，自以是否已達毀損水土保持之
    處理與維護設施之實害為斷。而有關水土保持法施行細則第
    35條第1項第1款至第7款之規定，並非就涉犯水土保持法第
    33條第3項之實害結果之規定，故不得僅以被告僱請不知情
    之工人在系爭土地開挖表土，逕認被告毀損水土保持之處理
    與維護設施。蓋所謂水土保持之處理與維護設施者，係指擋
    土牆、排水孔及疏洪道等專用於水土保持之人工配置，不包
    含原生植物。
四、原審認定被告為系爭土地之使用人及水土保持義務人，其未
    先擬具水土保持計畫送請主管機關核定，即僱用不知情之工
    人在系爭土地修建祖墳，將原披覆於土壤表面之原生植物剷
    除，造成土石裸露，進而開挖造成系爭土地之山坡地有明顯
    之切削痕跡，部分坡面甚至變更為垂直坡面後，又將所開挖
    之部分土石堆積作為墓龜，除造成土石散布外，地表及邊坡
    均呈現裸露，破壞原地表水源涵養之植物與表土，致生毀損
    水土保持之處理與維護設施等情，而論以水土保持法第33條
    第3項前段之罪。並於判決理由內說明：「水土保持之處理
    與維護」，係指應用工程、農藝或植生方法，以保育水土資
    源、維護自然生態景觀及防治沖蝕、崩塌、地滑、土石流等
    災害之措施，復觀以有關水土保持主要方法包括：一、水土
    保持工程法，即建修工程構建築，以達保護水土資源目的之
    方法，主要有階段、裁流溝、溝頭防護、泄槽、防砂壩、擋
    土牆及排水孔等工程方法；二、水土保持農藝法：即借農業
    耕作、栽培技術，以達水土保持目的之方法，主要有輪作、
    休作、閒作等耕作、深耕、溝壟聚土免耕等方法；三、水土
    保持植生法，即借植物覆蓋地面，以達水土保持目的之方法
    ，主要有林木覆蓋、草覆蓋、綠肥覆蓋以及植物殘體覆蓋等
    方法，認水土保持方法係包含林木覆蓋、草覆蓋等之植生方
    法」云云（見原判決第9頁倒數第1至15行）。惟「原生植被
    」並非上揭規定所稱「水土保持之處理與維護設施」之範圍
    ，業如前述。原審判決認為上揭規定所稱「水土保持之處理
    與維護設施」，亦包含「原生植物」或「原有植生」（即原
    生植被）一節，顯與上述規定之文義解釋、論理解釋及體系
    解釋不合。從而，其憑此認定被告所為已該當同法第33條第
    3項前段所規定「毀損水土保持之處理與維護設施」之要件
    ，而論以該條項前段之罪，依上述說明，自有判決適用法則
    不當之違法。
五、原審就被告是否有「毀損水土保持之處理與維護設施」之情
    形，疏未詳為勾稽，遽認被告有檢察官起訴之犯罪，併予科
    刑，顯有未洽。被告上訴意旨指摘原判決不當，求予撤銷改
    判，為有理由，應由本院將原判決撤銷，另為被告無罪之判
    決，庶免冤抑。
六、本院依職權函詢主管機關查明「被告於系爭土地上整建祖墳
    ，自96年5月迄今，是否曾造成水土流失之實害結果？」，
    經桃園縣政府水利局會同專業技師會勘復以：「1.本案基地
    地形為南北走向，北高南低，基地業經當事人開挖整地興建
    墓園。2.基地自民國96年違規後，目前狀況為地表覆蓋完整
    ，無地表裸露之情形，亦無毀損水土保持設施。3.經現勘後
    無致生水土流失之情形」，有桃園縣政府100年7月27日府水
    保字第1000296820號函、會勘記錄各1紙及現場照片12張在
    卷可憑稽。惟水土保持法第33條第3項前段所謂「致生水土
    流失」與「毀損水土保持之處理與維護設施」之犯罪構成要
    件不同，關於系爭土地有無發生水土流失之結果，並非本件
    起訴範圍，本院已毋庸再行斟酌，併此敘明。
據上論斷，應依刑事訴訟法第369條第1項前段、第364條、第301
條第1項，判決如主文。
本案經檢察官吳國南到庭執行職務。
中    華    民    國    100    年     9    月    7    日
                  刑事第一庭審判長法  官   葉騰瑞
                                  法  官   彭政章
                                  法  官   莊明彰
以上正本證明與原本無異。
檢察官如不服本判決，應於收受送達後10日內向本院提出上訴書
狀，其未敘述上訴之理由者並得於提起上訴後10日內向本院補提
理由書（均須按他造當事人之人數附繕本）「切勿逕送上級法院
」。
                                  書記官   陳藝文
中    華    民    國   100    年    9     月    7     日